【裁判字號】    94,訴,468
【裁判日期】    950119
【裁判案由】    建築執照
【裁判全文】
臺中高等行政法院判決
                                     94年度訴字第00468號
                              .
原      告  甲○○
            乙○○
            丙○
            丁○○○
            戊○○
            己○○
共      同
訴訟代理人  黃嘉明  律師
被      告  彰化縣政府
代  表  人  庚○○
訴訟代理人  辛○○
            壬○○
上列當事人間因建築執照事件，原告不服內政部中華民國94年6
月30日台內訴字第0940004214號訴願決定（案號：0000000000）
，提起行政訴訟，本院判決如下︰
    主  文
原告之訴駁回。
訴訟費用由原告負擔。
    事  實
一、事實概要：緣原告之一己○○於民國（下同）67年12月26日
    與彰化縣田中鎮○○○段338之3及338之4兩筆土地（重測後
    為中新段239及241地號）之所有權人陳居財訂有合建契約，
    並於68年向田中鎮公所申請田鎮建字第15263~15277等15 戶
    建造執照，因己○○未能於建造執照規定之施工期限內完成
    ，致建造執照逾有效期限。79年實施都市計畫範圍內建築管
    理業務係由被告辦理，己○○未經陳居財、陳張款、陳桂山
    、陳桂森等人同意，以偽造之私文書（土地同意書及拋棄書
    ）向被告重新申請領得79年彰工管使字第20419及20420號使
    用執照，經陳居財於80年間提起偽造文書之自訴，並經最高
    法院92年度台上字第6255號刑事判決確定行使偽造私文書在
    案。嗣經陳居財提具相關資料向被告申請公告使用執照失效
    ，被告乃於94年3月29日以府建管字第0940057681號函撤銷
    上開使用執照，原告不服，提起訴願遭決定駁回，遂提起本
    件行政訴訟。
二、兩造之聲明：
    (一)原告聲明求為判決：
      1.訴願決定及原處分均撤銷。
      2.訴訟費用由被告負擔。
    (二)被告聲明求為判決：
      1.原告之訴駁回。
      2.訴訟費用由原告負擔。
三、兩造之陳述：
    (一)原告部分：
      1.行政程序法第131條規定公法上之請求權，除法律特別
        規定外，因5年間不行使而消滅。又行政執行法第7條現
        定自處分日起，5年間未經執行者，不得再執行。
      2.被告以其發出之79年彰工管使字第20419號及20420號使
        用執照，因己○○未經陳居財、陳張款、陳桂山、陳桂
        森同意，以偽造之土地使用同意書及房屋起造人拋棄書
        ，申請取得。爰撤銷該二張使用執照。原告訴願後遭駁
        回之決定。
      3.姑不論己○○有無偽造私文書而申領，被告係於79年發
        給使用執照，但遲至94年3月29日始通知撤銷使用執照
        ，顯已逾5年之時效期間，不得再撤銷使用執照。依行
        政程序法第131條規定，被告不得再撤銷使用執照。依
        行政執行法第7條規定，亦不得再執行。故本件已時效
        完成，不得再執行，當亦不得再撤銷使用執照。被告之
        處分洵有違誤。按司法院釋字第379號解釋意旨，行政
        處分之撤銷除須注重人民之信賴保護外，同時亦須依法
        行政，僅於人民之信賴不值得保護時，始得依法將之撤
        銷。行政法院83年判字第2291號判決意旨：行政機關對
        違反行政法規之行為，於行使裁量權決定應為何種程度
        之裁罰處分時，除遵守一般法律原則（如誠信原則，平
        等原則，比例原則）外，應符合法規之目的，並不得逾
        越法定之裁量範圍。行政程序法第8條行政行為應以誠
        實信用之方法為之，並應保護人民正當合理之信賴。系
        爭使用執照已發給14年之久，已形成保護人民正當合理
        之信賴，被告即不得撤銷使用執照。
      4.被告撤銷使用執照之理由，係以己○○偽造私文書，經
        法院判刑確定。但查，該偽造之人係己○○一人，其他
        原告並無偽造，則被告將其他原告之使用執照亦撤銷，
        即有明顯之違法。況刑事判決並非完全正確，被告全依
        刑事判決為撤銷之依據，殊有違誤，請求判決如訴之聲
        明。
    (二)被告部分：
      1.依行政程序法第119條規定，以詐欺方法，使行政機關
        作成行政處分者，其信賴不值得保護，得不受同法第
        117條行政處分不得撤銷之限制，本案偽造文書申請使
        用執照顯有上開法令之適用，合先敘明。
      2.本案於68年向田中鎮公所申請建造執照時係以分照辦理
        （68田鎮建字第15263~15277號共15戶），由土地所有
        權人陳居財出具土地同意書供己○○（A1,A2,A5,A7,A8
        ）、陳桂森（A3）、陳桂山（A4）、陳居財（A6,B6）
        、陳張款（A9,B3）及丁○○○（B1,B2,B4,B5）等6人
        申請建造執照，嗣因己○○未於建造執照竣工期限內完
        工，致建造執照逾有效期限；己○○另於79年重新向被
        告申請建築許可時持偽造之陳居財、陳張款、陳桂山、
        陳桂森之拋棄書及同意書合併為兩照辦理己○○（A1,A
        2,A3,A7,A8,A9,B6,B6）、陳居財（A4,A5,A6,B3,B3）
        、甲○○（B1）、乙○○及丙○（B2）、丁○○○（B4
        ）及徐雪悟（B5）等17戶之使用執照，茲因重新申請內
        容已有明顯變動（變更起造人、戶數及合照申請），且
        合照申請時有關法定空地、建蔽率等建築法規皆合併檢
        討及留設，故該兩案使用執照既經判決偽造文書在案（
        土地同意書及拋棄書係偽造），其撤銷使照並無原告所
        云得就特定戶作撤銷之適用。
      3.依內政部83年3月1日台（83）內營字第8376622號函規
        定，經司法機關審理確定後如確屬偽造文書者，應撤銷
        已領之建築執照，對其已完成之建築物，倘不違反建築
        法第58條所列各款情事時，得准再行提驗合法證件依法
        申請。本案既經最高法院刑事判決確定係屬偽造私文書
        ，被告依上開規定辦理並無不妥。
      4.至原告主張行政程序法第131條規定公法上之請求權時
        效部分，是否適用本案之情形尚待斟酌，然即便究其公
        法上之請求權時效，依法務部法90令字第008617號函釋
        ，行政程序法前已發生公法上請求權之消滅期間，不適
        用行政程序法第131條第一項規定，應依行政程序法施
        行前有關法規之規定，無相關法規規定者，得類推適用
        民法消滅時效之規定。若本案應究其公法上之請求權時
        效，其於行政程序法前尚無相關法規，故得依民法第12
        5條，請求權因15年間不行使而消滅。依原告略以：「
        系爭使用執照已發給14年之久，已形成保護人民‧‧‧
        」，故其請求權之行使尚未達15年之時效，並無不得撤
        銷使用執照之情事，亦與原告主張行政程序法第7條無
        涉。
      5.有關原告主張「該偽造之人係己○○一人，其他原告並
        無偽造，則被告將其他原告之使用執照亦撤銷，即有明
        顯之違法」乙節，在己○○偽造文書 (土地使用權同意
        書及拋棄書)效力所及範圍，若未將原以非法取得79年
        彰工管使字第20419號及20420號使用執照撤銷，將難以
        保護土地所有權人合法權益，亦未違反比例原則。至建
        築物買賣債權債務問題，應屬私權問題。
      6.綜上原告主張無理由，請求判決如被告之聲明。
    理  由
一、本件被告代表人（縣長）業已更換，被告陳明新代表人承受
    訴訟，於法無違，應予准許。
二、按「直轄市、縣（市）主管建築機關，於發給建造執照或雜
    項執照時，應依照建築期限基準之規定，核定其建築期限。
    前項建築期限，以開工之日起算。承造人因故未能於建築期
    限內完工時，得申請展期一年，並以一次為限。未依規定申
    請展期，或已逾展期期限仍未完工者，其建造執照或雜項執
    照自規定得展期之期限屆滿之日起，失其效力。第一項建築
    期限基準，於建築管理規則中定之。」建築法第53條定有明
    文。又「法律行為經撤銷者，視為自始無效，民法第114條
    （第1項）定有明文。另經司法機關審理確定後如確屬偽造
    文書者，應撤銷其已領之建築執照，對其已建築完成之建築
    物，倘不違反建築法第58條所列各款情事時，得准予再行提
    驗合法證件依法申請。前經本部71年2月4日日台內營字第06
    6134號函及60年4月1日台內地字第407066號函釋有案。本案
    應請依前開函釋規定，本於職權逕為核處。」內政部83年3
    月1日台內營字第8376622號函釋有案（見本院卷第93頁該函
    ）。上開函釋為主管機關就其執掌公務所為職務上解釋，既
    與上揭建築法不相牴觸，自可採用。
三、本件原告之一己○○於67年12月26日與陳居財簽訂土地合建
    契約書，由陳居財提供其所有坐落彰化縣田中鎮○○段田中
    小段338之3及338之4地號（重測後為中新段239及241地號）
    兩筆土地，由己○○出資興建房屋，並於68年向田中鎮公所
    申請田鎮建字第15263-15277等15戶建造執照（分照申請〉
    ，因己○○未能於建造執照規定之施工期限內完成，致建造
    執照逾有效期限而作廢。嗣被告以79年10月6日彰府工管字
    第26944號函通知己○○重新申請建築許可（見本院卷第159
    頁該函）。然己○○未經陳居財、陳張款、陳桂山、陳桂森
    等人同意，以偽造之私文書（土地使用權同意書及房屋起造
    人拋棄書）向被告重新申請領得79年彰工管使字第20419及
    20420號使用執照，案經陳居財於80年間提起刑事自訴，並
    經最高法院92年度台上字第6255號判決確定。陳居財於94年
    3月8日提具相關資料，向被告申請公告上開使用執照失效，
    被告以94年3月29日府建管字第0940057681號函知原告，撤
    銷79年彰工管使字第20419及20420號使用執照，該建築完成
    之建築物倘不違反建築法第58條所列各款情事時，得准予再
    行提驗合法證件依法申請等情，有建造執照申請書、土地使
    用權同意書、建造、使用執照起造人名冊、田鎮建字第1526
    3-15277等15戶建造執照（分照申請），被告79年10月6日彰
    府工管字第26944號函、地籍套繪圖、79年彰工管使字第204
    19及20420號使用執照，最高法院92年度台上字第6255號判
    決、申請書、被告94年3月29日府建管字第0940057 681號函
    等件影本附於本院卷可稽（見本院卷第22頁至第85頁），揆
    諸上開規定及內政部函釋，原處分並無違誤。
四、原告雖起訴主張：姑不論己○○有無偽造私文書而申領，被
    告係於79年發給使用執照，但遲至94年3月29日始通知撤銷
    使用執照，顯已逾5年之時效期間，不得再撤銷使用執照，
    本件已時效完成，不得再執行，當亦不得再撤銷使用執照。
    被告之處分洵有違誤。按司法院釋字第379號解釋意旨，行
    政處分之撤銷除須注重人民之信賴保護外，同時亦須依法行
    政，僅於人民之信賴不值得保護時，始得依法將之撤銷。最
    高行政法院83年判字第2291號判決意旨：行政機關對違反行
    政法規之行為，於行使裁量權決定應為何種程度之裁罰處分
    時，除遵守一般法律原則（如誠信原則，平等原則，比例原
    則）外，應符合法規之目的，並不得逾越法定之裁量範圍。
    行政程序法第8條行政行為應以誠實信用之方法為之，並應
    保護人民正當合理之信賴。系爭使用執照已發給14年之久，
    已形成保護人民正當合理之信賴，被告即不得撤銷使用執照
    。而被告撤銷使用執照之理由，係以己○○偽造私文書，經
    法院判刑確定。但查該偽造之人係己○○一人，其他原告並
    無偽造，則被告將其他原告之使用執照亦撤銷，即有明顯之
    違法，況刑事判決並非完全正確，被告全依刑事判決為撤銷
    之依據，殊有違誤云云，然查：
    (一)本件原告己○○係因偽造陳居財於79年12月所出具土地使
      用權同意書、系爭房屋之使用執照申請書及建築使用執照
      起造人名冊、偽造陳居財、陳桂山、陳桂森、陳張款名義
      之房屋起造人拋棄書，向彰化縣政府申請使用執照，使承
      辦公務員登載於職務上所掌之建造執照重新申請審查表上
      ，並據以核發79彰工管（使）字第20419號及第20420號2
      份使用執照，而由陳居財向台灣台中地方法院檢察署提出
      告訴（80年度偵字第13228號）後再向台灣台中地方法院
      提起自訴（81年度自第56號）及陳居財、陳張款、陳桂山
      、陳桂森向台灣彰化地方法院檢察署告訴（82年度偵字第
      4607號）併案審理，經台灣高等法院台中分院以行使偽造
      私文書判處有期徒刑4月，己○○上訴最高法院經駁回上
      訴確定，有台灣高等法院台中分院91年度上更(五)字第225
      號、最高法院92年度台上字第6225號刑事判決附卷可稽。
      至於原告稱刑事認定有誤，將提有關訴訟，惟未見原告提
      出該資料，且上開確定刑事判決未被撤銷前仍有其效力。
    (二)按瑕疵之行政處分撤銷固須受信賴保護原則之限制，然此
      一原則係在保護善意之相對人或第三人因信賴行政處分之
      公定力而取得法律上值得保護之利益，即信賴保護原則乃
      一利益衡量原則，其具體之適用即在衡量善意相對人或第
      三人之信賴利益與撤銷瑕疵處分所生之利益何者為重，而
      非僅在衡量相對人與撤銷處分所生之利益何者為重，而各
      該利益無論係屬私益或公益，均在衡量之範圍內，而對於
      以行使偽造私文書經被告所核發而取得之使用執照，自屬
      無效，應予以註銷（另參見內政部71年2月4日台內訂0663
      14號函），被告已斟酌被害人及第三人與原告間之利益，
      將系爭使用執照予以撤銷，自無不合，被告於其處分並說
      明對其已完成之建築物，倘不違反建築法第58條所列各款
      情事時，得准再行提驗合法證件依法申請，被告並無違反
      信賴保護原則之情事。
    (三)而本件起造人甲○○、乙○○、丙○、丁○○○、徐雪悟
      等5人之建築物，在己○○偽造之私文書（土地使用權同
      意書）效力所及範圍，被告依上揭規定及函釋將己○○以
      非法方法取得之79年彰工管使字第20419及20420號使用執
      照予以撤銷，並無違誤，已如前述，被告所為並無違反誠
      信原則，平等原則，比例原則，亦未逾越法定之裁量範圍
      。又本件並非公法上請求權涉訟，並無行政程序法第131
      條時效之問題。至建築物買賣債權債務問題，係私權爭執
      ，屬普通法院之裁判範圍應由當事人間依民事程序主張之
      。
四、綜上所述，原告主張均非可採，本件原處分並無違誤，訴願
    決定予以維持，亦無不合，原告訴請撤銷，為無理由，應予
    駁回。
據上論結，本件原告之訴為無理由，依行政訴訟法第195條第1項
後段、第98條第3項前段、第218條、民事訴訟法第85條第1項前
段，判決如主文。
中    華    民    國    95    年    1    月    19     日
                  第二庭審判長法  官  王  茂  修
                              法  官  林  金  本
                              法  官  莊  金  昌
以上正本證明與原本無異。
如不服本判決，應於判決送達後20日內向本院提出上訴書狀，其
未表明上訴理由者，應於提起上訴後20日內向本院提出上訴理由
書（須依對造人數附具繕本）；如於本判決宣示或公告後送達前
提起上訴者，應於判決送達後20日內補提上訴理由書（須附繕本
）。未表明上訴理由者，逕以裁定駁回。
提起上訴應預繳送達用雙掛號郵票390元（34元及5元郵票各10份
)。
中    華    民    國    95    年    1    月    19     日
                              書記官  邱  吉  雄


司法院資訊處製作；財團法人民間司法改革基金會備份。
